臺灣雲林地方法院民事裁定　　　　　　100年度消債抗字第7號
抗　告　人　章慶名
上列抗告人因消費者債務清理條例事件，對於民國100 年3 月30
日本院100 年度消債聲字第3 號裁定提起抗告，本院裁定如下：
    主  文
抗告駁回。
抗告程序費用新台幣壹仟元由抗告人負擔。
    理  由
一、本件抗告人前以其有不能清償債務之情事，而為更生之聲請
    ，經本院以97年度消債更字第153 號裁定自民國97年10月31
    日上午8 時起開始更生程序後，因其所提更生方案未獲債權
    人會議可決，且不合消費者債務清理條例（下稱消債條例）
    第64條所規定【條件公允】之要件，本院乃依同條例第61條
    規定，以99年度消債清字第8 號裁定抗告人自99年5 月31日
    中午12時起開始清算程序，並經本院分配抗告人名下具處分
    實益之財產新台幣（下同）65,193元後，於同年12月30日經
    本院以99年度司執消債清字第5 號裁定終結清算程序確定在
    案，有本院上揭案號民事卷宗可稽，嗣本院民事執行處依職
    權函送本院民事庭裁定准否免責，原審認為：抗告人至本案
    清算程序裁定終結前，均在中興電工機械股份有限公司（下
    稱中興公司）任職，有固定薪資收入，而抗告人亦自承，其
    向本院提出更生聲請前二年間（即95、96年）可處分所得扣
    除自己及依法應受扶養人之生活必要支出後之餘額為每月13
    ,826元，依此計算，抗告人二年間可處分所得金額為331,82
    4 元（計算式：13,826×12×2 ＝331,824 ），惟本件普通
    債權人受分配之總額僅65,193元，顯低於抗告人在聲請更生
    前2 年（即95、96年間）可處分所得扣除自己及依法應受扶
    養人之生活必要支出後之餘額331,824 元，且除債權人台灣
    美國運通國際股份有限公司、大台北商業銀行股份有限公司
    未具狀表示是否同意抗告人免責外，其餘債權銀行則具狀表
    示不同意抗告人免責，顯未經普通債權人全體之同意而有消
    債條例第133 條但書規定等情，爰於100 年3 月30日以100
    年消債聲字第3 號裁定抗告人清算程序終結後不予免責。抗
    告人不服，提起本件抗告，核先敘明。
二，本件抗告意旨略以：
  (一)本案在清算程序中，固僅將伊名下具處分實益財產65,193元
    分配予債權人，但伊於97年10月9 日向本院提出更生聲請前
    ，伊在第三人中興公司任職之薪資即遭臺灣板橋地方法院民
    事執行處（下稱板橋地院）執行扣薪中，近日伊向中興公司
    詢問，始知悉板橋地院雖通知中興公司自99年8 月16日起停
    止薪資移轉命令之執行，但仍續行執行薪資扣押命令，因之
    ，截至100 年4 月10日止，中興公司已扣押保留伊之薪資金
    額應有369,077 元，加計在清算程序中已經分配予債權人之
    65,193元，伊實際具處分實益之財產共計為434,270 元【計
    算式：65,193＋369,077 ＝434,270 】，顯高於清算前2 年
    伊可處分所得金額331,824 元，而達各普通債權人依法應可
    受分配之金額，伊自可獲准裁定免責，詎原裁定不察，未及
    將上揭扣押保留款369,077 元列計為清算財團加計為普通債
    權人之分配總額，逕謂伊有消債條例第133 條不予免責之事
    由，裁定不予免責，原審裁定顯有違誤。
  (二)伊於聲請更生時，已具狀敘明伊之家庭狀況，且伊舉債係為
    維持家計，並未有奢侈浪費之情事。又伊所提之更生方案，
    確係於收入扣除必要支出後，得以負擔各債權銀行之最大能
    力，伊之經濟困苦至為灼然。況伊不逃避還款責任，已將所
    有存款、保險變價清償，未有債權銀行所指創造道德危險，
    戕害社會經濟之情，若僅視債權人受償比例多寡而論定伊應
    否免責，顯無法達到消債條例第132 條之立法本意，原裁定
    難謂適法。
  (三)另經濟上陷入困境之消費者，若任其陷於惡性循環債務窘境
    中自生自滅，勢將衍生嚴重社會問題，難以維持社會經濟秩
    序，故應分別情形依更生或清算程序清理其債務之必要，藉
    以妥適調整其與各債權人間之權利義務關係，此為消債條例
    之立法本意，鈞院應審量伊負債情形及家庭狀況，准予免責
    之裁定。
  (四)聲明：原裁定廢棄。抗告人應予免責。
三、按法院為終止或終結清算程序之裁定確定後，除別有規定外
    ，應以裁定免除債務人之債務，消債條例第132 條固定有明
    文。惟「法院裁定開始清算程序後，債務人有薪資、執行業
    務所得或其他固定收入，而普通債權人之分配總額低於債務
    人聲請清算前二年間，可處分所得扣除自己及依法應受其扶
    養者所必要生活費用之數額者，法院應為不免責之裁定」，
    同條例第133 條前段亦有明定。上揭法條之立法意旨，係在
    避免債務人濫用清算程序以獲免責，並敦促有清償能力者，
    利用薪資、執行業務所得或其他固定收入清償債務而受免責
    ，爰以債務人聲請清算前2 年間，可處分所得扣除自給及依
    法應受其扶養者所必要生活費用數據為計算基礎，以為裁定
    免責之依據，進而保障債權人可受最低清償。次按下列財產
    為清算財團：(一)法院裁定開始清算程序時，屬於債務人之一
    切財產及將來行使之財產請求權。(二)法院裁定開始清算程序
    後，程序終止或終結前，債務人因繼承或無償取得之財產（
    同條例第98條第1 項）。蓋清算財團之構成，如採膨脹主義
    ，清算財團不易確定，影響清算財團財產之分配及清算程序
    之進行，並易降低債務人獲取新財產之意願，為鼓勵債務人
    努力重生，早日恢復經濟活動，宜兼採固定主義（上揭法條
    立法理由參照）。是由上揭規定可知，清算財團之構成，必
    須係法院裁定開始清算程序時，屬於債務人之財產及將來可
    得行使之財產請求權始得計入；另法院裁定開始清算程序後
    ，清算程序終止或終結前，債務人因繼承或無償取得之財產
    ，並非屬其付出勞力而取得，為增加清算財團之財產，該等
    所得始歸入清算財團，至債務人其餘新取得之財產，則不列
    入清算財團。經查：
  (一)本件抗告人於97年10月9 日具狀向本院聲請更生，前經本院
    以97年度消債更字第153 號裁定於同年10月31日上午8 時開
    始更生程序，惟其所提之更生方案未依消債條例第59條、第
    60條規定可決，復未由本院認為公允而逕依同條例第64條認
    可更生方案，而經本院依同條例第61條以99年度消債清字第
    8 號裁定於99年5 月31日中午12時起開始清算程序，並於分
    配抗告人名下具處分實益之財產65,193元後，於99年12月30
    日以99年度司執消債清字第5 號裁定清算程序終結確定在案
    等情，有本院上開案卷可稽。
  (二)其次，抗告人自聲請更生，至本院裁定終結清算程序確定，
    均於中興公司任職，有薪資固定收入等情，向為抗告人所自
    承，並有其所提出該公司出具之在職證明書、薪資明細表、
    財政部臺灣省北區國稅局95、96 年 度綜合所得稅各類所得
    資料清單附卷（見本院97年度消債更字第153 號卷第20～25
    頁、第46、47頁）可憑。
  (三)又抗告人自承其於聲請更生前二年（即95年、96年）間可處
    分所得扣除自己及依法應受扶養人之生活必要支出之餘額為
    每月13,826元，有抗告人出具之更生方案附卷（見本院97年
    度消債更字第153 號卷第11頁）可考；換算結果，抗告人二
    年間可處分所得金額共計為331,824 元（計算式：13,826×
    24＝331,824 ）；惟債權人受分配金額總計僅65,193元之事
    實，亦有本院99年度司執消債清字第5 號卷附清算程序分配
    表可稽。從而，本件普通債權人之分配總額（即65,193元）
    ，已低於抗告人聲請更生前二年間，可處分所得扣除自己及
    依法應受其扶養者所必要生活費用之數額（即331,824 元）
    甚明。
  (四)至抗告人固辯稱：伊在中興公司之薪資收入，板橋地院雖通
    知中興公司自99年8 月16日起停止移轉命令之執行，但仍繼
    續執行扣押命令，因之，截至100 年4 月10日止，中興公司
    已扣押保留伊之薪資金額應有369,077 元，加計於清算程序
    中已經分配予債權人之65,193元，伊實際具處分實益之財產
    共計為434,270 元【計算式：65,193＋369,077 ＝434,270
    】，顯高於清算前2 年伊可處分所得金額331,824 元，而達
    各普通債權人依法應可受分配之金額，伊自可獲准裁定免責
    云云。但查，本案清算程序業於99年12月30日經本院以99年
    度司執消債清字第5 號裁定清算程序終結確定在案，已如前
    述，則抗告人主張將裁定清算程序終結後，被板橋地院執行
    扣押之薪資所得應歸入清算財團內，以資計算普通債權人可
    受分配之總額，已難謂有據。其次，抗告人於提出更生聲請
    時自承其每月薪資收入約有三萬八千元，則抗告人於99年8
    月16日至100 年4 月10日止，之短短7 個月內期間，是否確
    有高達369,077 元之薪資所得，為板橋地院執行命令扣押保
    留在中興公司？抗告人就此有利於己之事實，並未舉證以明
    ，亦難認為真。況法院裁定開始清算程序後，清算程序終止
    或終結前，抗告人之薪資收入因屬其付出勞力而取得財產，
    參酌消債條例第98條第1 項規定意旨，原則不列入清算財團
    ，抗告人復未表明同意將其薪資扣押保留款列入清算財團分
    配予以債權人，準此，抗告人所辯上揭情詞，要無可採。
  (五)綜上，本件抗告人於本院裁定開始清算程序後，仍有薪資所
    得，而其普通債權人於上揭清算程序中受分配之總額（即65
    ,193元），遠低於清算前抗告人二年間，可處分所得扣除自
    己及依法應受其扶養者所必要生活費用之數額（即331,824
    元），抗告人復未能舉證證明其普通債權人全體均有同意免
    除其債務，則原裁定不予免責，核與上揭規定並無違誤，抗
    告意旨猶指摘原裁定不當，求予廢棄並更為准予免責，自無
    理由，應予駁回。
四、據上論結，本件抗告為無理由，依消費者債務清理條例第15
    條，民事訴訟法第495 條之1 第1 項、第449 條第1 項、第
    95條、第78條，裁定如主文。
中    華    民    國   100    年    6     月    10    日
                  民事第一庭  審判長法  官  邱瑞裕
                                    法  官  冷明珍
                                    法  官  蔣得忠
以上正本係照原本作成。
如不服本裁定，除有涉及法律見解具有原則上之重要性者，應於
裁定送達後10日內，以書狀向本院提出抗告，並繳納抗告費新臺
幣1,000元外，不得再為抗告。
中    華    民    國   100    年    6     月    10    日
                                    書記官  楊淳詒